臺灣臺中地方法院刑事判決
110年度原訴字第105號
公  訴  人  臺灣臺中地方檢察署檢察官
被      告  潘秉佐


上列被告因傷害案件，經檢察官提起公訴（109年度偵字第35042
號），本院判決如下：
    主    文
丑○○犯傷害罪，處有期徒刑叁月，如易科罰金，以新臺幣壹仟元
折算壹日。
    犯罪事實
一、緣癸○○因與丑○○之胞弟即少年潘○郁有金錢糾紛，竟於民國1
    09年5月29日晚上，透過乙○○（另行審結）通知卯○○（已判
    處罪刑）邀集子○○（已判處罪刑）、壬○○（另行審結）、丙○○（已判處罪刑）、少年蔡○晨（業經不受理判決）、丁○○
    （已判處罪刑）、戊○（已判處罪刑）、己○○（已判處罪刑
    ）及其他不詳人士共1、20人，前往臺中市北屯區昌平東七
    路附近會合，嗣癸○○告知乙○○、卯○○、子○○、壬○○、丙○○、
    少年蔡○晨、丁○○、戊○、己○○等人欲前往少年潘○郁之母親
    庚○○所經營位於臺中市西屯區玉門路370巷16弄巷口之「福
    櫃雞排店」找少年潘○郁及其兄丑○○談判，渠等均明知該雞
    排店所在位置，係公眾均得出入往來之公共場所，於該處聚
    眾滋事，可能波及他人，影響社會治安及秩序，將使公眾對
    公共秩序之信賴產生動搖，竟共同基於妨害秩序、傷害之犯
    意聯絡，分乘子○○、卯○○、丁○○所駕駛之車牌號碼000-0000
    號、AXY-2195號、5511-XY號自用小客車及其他不詳車輛，
    出發前往上址「福櫃雞排店」，並於抵達上開雞排店前，先
    一同至附近之臺中牛排館會合整隊，再前往臺中市西屯區永
    福路小北百貨永福店及附近之五金百貨購買客觀上足以傷害
    人之生命、身體而可供作兇器使用之木、鋁棒以供前往上開
    雞排店尋釁施暴使用；俟至同日晚上11時19分許，渠等駕車
    抵達上開雞排店後，同乘一車之子○○、壬○○、少年蔡○晨、
    丙○○即分持上開木、鋁棒下車衝入該營業中且不特定顧客得
    自由進出之雞排店，毆打在場之人而下手實施強暴行為，造
    成在場之少年潘○郁受有左側頭部、右側臉部挫傷及擦傷、
    上唇挫傷、右側前臂擦傷之傷害，丑○○亦受有前額挫傷、左
    眼眶挫傷、左手擦傷15X2公分、左無名指擦傷1公分、左膝
    擦傷3X2公分之傷害，並使雞排店之顧客許展華、徐布尚等
    人紛紛逃避；卯○○、乙○○、丁○○、戊○、己○○等人雖未衝入
    人群中，但仍到場而為助勢行為。詎丑○○因不甘遭到子○○等
    人毆打，亦基於傷害之犯意，先與子○○發生拉扯後，再用力
    以口咬子○○之左耳，造成子○○受有左耳廓開放性傷口之傷害
    。嗣癸○○、乙○○、卯○○、壬○○、丙○○、寅○○、丁○○、戊○、
    己○○等人見子○○左耳遭咬傷流血，即先行撤退，並將子○○送
    醫急診。
二、案經子○○訴由臺中市政府警察局第六分局報告臺灣臺中地方
    檢察署檢察官偵查起訴。
    理    由
壹、證據能力方面：
一、按被告以外之人於審判外之陳述，經當事人於審判程序同意
    作為證據，法院審酌該言詞陳述或書面陳述作成時之情況，
    認為適當者，亦得為證據；當事人、代理人或辯護人於法院
    調查證據時，知有第159條第1項不得為證據之情形，而未於
    言詞辯論終結前聲明異議，視為有前項之同意，刑事訴訟法
    第159條之5定有明文。核其立法意旨，在於傳聞證據未經當
    事人之反對詰問予以核實，原則上先予排除。惟若當事人已
    放棄反對詰問權，於審判程序中表明同意該等傳聞證據可作
    為證據，或於言詞辯論終結前未聲明異議，基於尊重當事人
    對傳聞證據之處分權，及證據資料愈豐富，愈有助於真實發
    見之理念，暨強化言詞辯論主義，使訴訟程序得以順暢進行
    ，上開傳聞證據亦應具有證據能力。查本件以下採為判決基
    礎之被告以外之人於審判外之言詞或書面陳述，固屬傳聞證
    據，惟該等證據經檢察官、被告丑○○（下稱被告）均表示同
    意有證據能力，復經本院依法踐行調查證據程序時，諭知檢
    察官、被告均得隨時就本案各項證據（包括證據能力）表示
    意見，而檢察官、被告迄言詞辯論終結前，均未對該等證據
    之證據能力表示異議，揆諸前揭說明，暨經審酌前揭證據之
    取得，無違法取證或其他瑕疵，以之為本案證據堪為適當等
    情，本院認該等證據均有證據能力。
二、次按除法律另有規定外，實施刑事訴訟程序之公務員因違背
    法定程序取得之證據，其有無證據能力之認定，應審酌人權
    保障及公共利益之均衡維護，刑事訴訟法第158條之4定有明
    文。本案以下所引用之非供述證據，並無證據證明係實施刑
    事訴訟程序之公務員違背法定程序所取得，且經本院於審理
    時合法踐行調查程序，自應認均具有證據能力，得作為證據
    。
貳、實體方面：　　
一、認定犯罪事實所憑之證據及理由：
　　訊據被告固坦承有於上開時、地咬傷告訴人子○○之耳朵，惟
    否認有傷害之犯意，辯稱：我與子○○並不認識，沒有起訴書
    所寫的什麼心有不甘，我雖然有咬傷子○○，但當時是因為被
    打，眼睛無法睜開，摸到東西就抓住，出於正當防衛才咬傷
    子○○云云；惟查：
㈠、告訴人子○○於上開時、地因遭被告咬傷而致其受有左耳廓開
    放性傷口之傷害等情，業據告訴人子○○於109年6月8日警詢
    中指訴稱：我們到達現場後，問誰是「蟑螂」，丑○○就說我
    是「蟑螂」，之後雞排店的人就衝過來，「蟑螂」先伸手搶
    我的球棒，我為了不讓他搶走球棒，過程中球棒揮到他的右
    手，之後他就把我抱住，咬我耳朵。後來我受傷之後我們就
    倉皇離去；當下我耳朵被咬掉血流如注；目前我的左邊耳朵
    有點聽不到，詳細的診斷證明我會請醫生再開一份。我耳朵
    因為被咬掉一塊，往後會有缺陷無法復原等語（見警卷第4
    至5頁、第7頁），且於111年12月2日本院審理時到庭結證稱
    ：我的警詢筆錄是自由陳述、照事實講的；當時我與陳仲寬
    （即同案被告壬○○）我倆人下車，我有先問說哪一個是事主
    ，當時滿多人的，他們沒有一個人說話，大概有30個人，後
    來陳仲寬跟我說叫丑○○，因為當時在電話裡是他在跟我們講
    話的，他跟我說叫「蟑螂」，我問說哪一個是「蟑螂」，丑
    ○○說是他，所以我就動手推了他一下，其實那一下也沒很大
    力，他衝過來正面抱住我，我手持的鋁棒無法揮動，然後他
    咬了我一下，我與他在拉扯的時候，他一直咬著不放，我有
    掙開，後來可能在拉扯他就突然放開，之後他又抱著我，但
    嘴巴放開又咬了我第2次，連咬2次，耳朵一直拉扯很痛，我
    不知道他為什麼後來鬆開，造成我耳朵有2個缺角，有撕裂
    傷，耳朵有一塊肉掉到地上。醫生說因為已經缺角2處，所
    以他把我修掉變直線，我現在挖耳朵不方便，造成我一些聽
    力有問題；他整個手抱住我，所以鋁棒是朝下，然後他咬下
    去那一剎那真的痛到不行，所以我鋁棒就掉在地上，然後他
    的朋友有撿起來等語明確（見本院卷㈢第118至122頁），並
    有告訴人子○○提出之臺中榮民總醫院診斷證明書在卷足稽（
    見警卷第139頁），堪認此部分傷害之客觀事實為真實。
㈡、被告雖以其傷害行為係出於正當防衛云云，惟據被告於109年
    7月31日警詢中自承：案發當天的實情是子○○一下車就喊「
    蟑螂」是誰，然後就直接拿棒球棍打我，對方我都不認識，
    現場一陣混亂，因為雞排店是我家開的，我要保護自己家的
    人跟對方拉扯，後來我也不知道怎麼把對方綽號「滷蛋」的
    人耳朵用掉，我也是後來對方離開我才知道對方綽號「滷蛋
    」的人耳朵有受傷(見警卷第96頁）；子○○是我跟他發生拉
    扯（見警卷第97頁)；當天對方一下車就喊說誰是「蟑螂」
    ，衝過來，我就說我是「蟑螂」啊，對方什麼也沒說就直接
    拿棍棒往我頭部毆打，他們都拿棒球棍，一直往我頭部毆打
    ，我基於防衛，才與子○○發生拉扯，過程中不知道什麼原因
    ，造成他耳朵受傷(見警卷第98頁)等語；於110年1月19日偵
    查中自承：109年5月29日晚上11點多有一群人到我家雞排店
    時，當時我在場，我是下班來幫忙。現場那些不認識的人好
    像是我弟弟學校的學生，對方到場後下車就拿棒球棍就打，
    我是第一個就打我。他們還有打在場的我弟弟，其他的人我
    不認識。我們這邊應該算有反擊，我搶到他們的棒球棍就亂
    揮，我想要保護家人。(問：你是否有咬傷子○○耳朵？)那時
    候緊張很混亂，我不知道有無咬他耳朵。他怎樣受傷我不知
    道。我承認妨害秩序。傷害我也承認等語（見偵卷第145至1
    46頁)，足見被告亦承認於案發衝突當場，其確有對告訴人
    子○○為反擊之傷害行為無訛，況倘案發當時係因告訴人子○○
    以鋁棒正在攻擊被告，則被告理應避開以防免遭鋁棒毆傷，
    然被告竟仍可以口咬告訴人子○○左耳廓之方式對告訴人子○○
    為近身攻擊，自堪認告訴人子○○證述其因遭被告用手環抱，
    致手持之鋁棒朝下，又因遭被告口咬致疼痛不已，鋁棒遂掉
    地上等情，應核與常情相符而無構陷被告之虞。至被告雖聲
    請傳喚證人甲○○到庭欲證實其並無本件傷害犯行，惟證人甲○○於111年12月2日到庭證述之內容（詳見本院卷㈢第124至12
    6頁），僅能證實案發當晚該雞排店確有一票人發生肢體衝
    突及好像有人對被告為揮擊之動作，但並未親自見聞告訴人
    子○○耳朵遭人咬傷之情節（見本院卷㈢第125頁），是其證詞
    自不足為被告辯詞之佐證而為有利被告之認定。
㈢、按彼此互毆，必以一方初無傷人之行為，因排除對方不法之
    侵害而加以還擊，始得以正當防衛論。故無從分別何方為不
    法侵害之互毆行為，不得主張防衛權；互毆係屬多數動作構
    成單純一罪，而互為攻擊之傷害行為，縱令一方先行出手，
    還擊之一方，在客觀上苟非單純對於現在不法之侵害為必要
    排除之反擊行為，因其本即有傷害之犯意存在，自無主張防
    衛權之餘地；且刑法第23條前段規定正當防衛，不罰之違法
    阻卻事由，係以行為人對於現在不法之侵害，本乎防衛自己
    或他人之權利意思，在客觀上有時間之急迫性，並實施反擊
    予以排除侵害之必要性，且其因而所受法益之被害，亦符合
    相當性之情形，予以實施防衛行為者，始稱相當（最高法院
    30年上字第1040號、96年度台上字第3526號、84年度台上字
    第3449號判決意旨參照）。查案發當日固因告訴人子○○等人
    持客觀上足以傷害人之生命、身體而可供作兇器使用之木、
    鋁棒，前往被告母親所經營之雞排店尋釁並實施強暴行為，
    而致案發現場發生肢體衝突，惟被告既自承在遭告訴人子○○
    等人毆打後，即出手搶奪對方之棒球棍並亂揮，且出手為本
    件傷害行為予以反擊，依據上開說明，縱令一方先行出手，
    還擊之一方，在客觀上苟非單純對於現在不法之侵害為必要
    排除之反擊行為，因其本即有傷害之犯意存在，自無主張防
    衛權之餘地，是據被告自行所陳述之情狀及上開告訴人子○○
    之證述情節，被告之還擊行為顯非為排除現在不法之侵害之
    必要行為，顯難認被告當時係基於防衛自己權利之意思而為
    本件傷害行為，被告應係不甘遭告訴人子○○等人毆打，且甚
    為憤怒，遂於口咬告訴人子○○之左耳廓時，極其用力，始造
    成告訴人子○○之左耳廓撕裂缺損之開放性傷口，被告所為明
    顯係基於傷害之故意所為之舉措，無從論以正當防衛，是被
    告上開辯解礙難憑採。
㈣、綜上所述，被告所辯，應屬卸責之詞，並非可採：本案事證
    明確，被告上開傷害犯行洵堪認定。
二、論罪科刑：
㈠、核被告所為，係犯刑法第277條第1項之傷害罪。
㈡、爰以行為人之責任為基礎，審酌被告係因告訴人子○○等人率
    眾並攜帶兇器前往其母親所經營之雞排店尋釁施暴，因一時
    情緒激動，而與告訴人子○○發生肢體衝突，並以口咬告訴人
    子○○耳朵之方式傷害告訴人子○○，所為尚非足取，並衡酌被
    告之素行（見臺灣高等法院被告前案紀錄表），及參以本件
    衝突發生之緣由、告訴人子○○之傷勢，被告之犯罪手段、動
    機、犯罪時所受刺激、犯後猶否認犯行之態度，暨其所陳述
    高中肄業之教育智識程度、在雞排店幫忙母親經營之工作情
    況、未婚、尚有一名未成年子女及母親待扶養之家庭經濟生
    活狀況（見本院卷㈢第134頁）等一切情狀，量處如主文所示
    之刑，並諭知易科罰金之折算標準，以示懲儆。
據上論斷，應依刑事訴訟法第299條第1項前段，判決如主文。
本案經檢察官李基彰提起公訴，檢察官辛○○到庭執行職務。
中　　華　　民　　國　　111 　年　　12　　月　　16　　日
                  刑事第十二庭  審判長法  官  許月馨
　　　　　　　　　                    法  官  陳怡君
　　　　　　　　　                    法  官  陳盈睿　　
以上正本證明與原本無異。
如不服本判決應於收受判決後20日內向本院提出上訴書狀，並應
敘述具體理由；其未敘述上訴理由者，應於上訴期間屆滿後20日
內向本院補提理由書（均須按他造當事人之人數附繕本）「切勿
逕送上級法院」。
告訴人或被害人如不服判決，應備理由具狀向檢察官請求上訴，
上訴期間之計算，以檢察官收受判決正本之日起算。
                                      書記官  王麗雯
中　　華　　民　　國　　111 　年　　12　　月　　16　　日
附錄論罪科刑法條
刑法第277條第1項

中華民國刑法第277條
傷害人之身體或健康者，處5年以下有期徒刑、拘役或50萬元以
下罰金。
犯前項之罪，因而致人於死者，處無期徒刑或7年以上有期徒刑
；致重傷者，處3年以上10年以下有期徒刑。